臺灣臺中地方法院刑事裁定　　　　　　 109年度訴字第1658號
公　訴　人　臺灣臺中地方檢察署檢察官
被　　　告　魏博志



上列被告因違反毒品危害防制條例案件，經檢察官提起公訴（10
9 年度毒偵字第1880號），本院裁定如下：
    主  文
甲○○施用第一級毒品、第二級毒品，應送勒戒處所觀察、勒戒
，其期間不得逾貳月。
    理  由
一、公訴意旨略以：被告甲○○基於施用第一級毒品之犯意，於
    民國109 年1 月14日晚間10時許，在位於臺中市之超級巨星
    KTV 內，以摻入香菸燃燒吸食煙霧之方式，施用第一級毒品
    海洛因1 次；復基於施用第二級毒品之犯意，於同日晚間11
    時許，以玻璃球燒烤吸食煙霧之方式，施用第二級毒品甲基
    安非他命1 次。嗣警於109 年1 月15日晚間8 時30分許，至
    址設桃園市○○區○○路000 巷0 號之銀河渡假飯店706 房
    執行搜索，並得被告同意採尿送驗，結果呈嗎啡、可待因、
    安非他命及甲基安非他命陽性反應，因認被告涉犯毒品危害
    防制條例第10條第1 項之施用第一級毒品、同條第2 項之施
    用第二級毒品罪嫌等語。
二、按毒品危害防制條例第20條規定：「犯第10條之罪者，檢察
    官應聲請法院裁定，或少年法院（地方法院少年法庭）應先
    裁定，令被告或少年入勒戒處所觀察、勒戒，其期間不得逾
    2 月。觀察、勒戒後，檢察官或少年法院（地方法院少年法
    庭）依據勒戒處所之陳報，認受觀察、勒戒人無繼續施用毒
    品傾向者，應即釋放，並為不起訴之處分或不付審理之裁定
    ；認受觀察、勒戒人有繼續施用毒品傾向者，檢察官應聲請
    法院裁定或由少年法院（地方法院少年法庭）裁定令入戒治
    處所強制戒治，其期間為6 個月以上，至無繼續強制戒治之
    必要為止。但最長不得逾1 年。依前項規定為觀察、勒戒或
    強制戒治執行完畢釋放後，3 年後再犯第10條之罪者，適用
    前2 項之規定。」於109 年1 月15日修正公布，於109 年7
    月15日施行，將施用第一級、第二級毒品再犯之追訴標準由
    「5 年」改為「3 年」。自法條文義觀之，並未排除於觀察
    勒戒或強制戒治執行完畢後，曾經3 年後再犯之人，得再獲
    得觀察、勒戒之機會，依法律保留原則，即不應逾越法條文
    義，予行為人法律所無之限制；復衡本次修法意旨，乃著眼
    於施用毒品者所具「病患性犯人」之特質，對有戒除毒癮可
    能之施用毒品者，放觀察、勒戒或強制戒治之適用時機，
    透過機構內、外處遇及刑事制裁等方式交替運用，以期控制
    或改善其至完全戒除毒癮，同時避免使其漸趨與社區隔離，
    有礙其復歸社會。是以，只要被告本次施用毒品犯行，係在
    最近1 次觀察、勒戒或強制戒治執行完畢釋放3 年後所為，
    均有修正後毒品危害防制條例第20條第3 項規定之適用。
三、法律解釋之方法，包括文義解釋、體系解釋、歷史解釋、目
    的解釋等，基於罪刑法定原則及刑法最後手段性（刑法謙抑
    性），對於犯罪之法律要件、法律效果及犯罪追訴條件之範
    圍，不但不得超過文義解釋之最大範疇，更應於文義範圍內
    ，綜合立法目的、歷史及體系等解釋方法，作出最適當解釋
    。毒品危害防制條例第35條之1 第2 款另規定：「本條例中
    華民國108 年12月17日修正之條文施行前犯第10條之罪之案
    件，於修正施行後，依下列規定處理：二、審判中之案件，
    由法院或少年法院（地方法院少年法庭）依修正後規定處理
    ；依修正後規定應為不起訴處分或不付審理之裁定者，法院
    或少年法院（地方法院少年法庭）應為免刑之判決或不付審
    理之裁定。」基於下述理由，應由法院審酌前揭「3 年後再
    犯」之修正意旨，職權令行為人入勒戒處所觀察、勒戒：
（一）依據毒品危害防制條例第35條之1 第2 款規定文義：法院
      就審判中案件依修正後規定處理，倘有依法應為不起訴處
      分者，應為「免刑」之判決。所謂「依法應為不起訴處分
      」，於施用毒品案件中，除刑事訴訟法第252 條所列各款
      事由外，尚有①行為人觀察、勒戒後，認無繼續施用毒品
      傾向（毒品危害防制條例第20條第2 項），或②強制戒治
      期滿（毒品危害防制條例第23條第1 項）2 種情形，然而
      ，相互對照刑事訴訟法第252 條、第301 條、第302 條、
      第303 條之規定，檢察官依刑事訴訟法第252 條應為不起
      訴者，法院就審判中案件應分別依法為「無罪」、「免訴
      」或「不受理」判決，而非「免刑」判決，則法院依法得
      為「免刑」判決者，僅有前述①、②之情形。況且，無論
      毒品危害防制條例第20條第3 項、第23條第2 項規定修正
      前、後，均僅限制檢察官「聲請觀察、勒戒或強制戒治」
      之程序要件，即行為人曾因施用毒品案件，經檢察官向法
      院聲請觀察、勒戒獲准，執行觀察、勒戒或強制戒治完畢
      釋放後，3 年內（修正前為5 年內）再犯該條例第10條之
      罪者，檢察官不得再向法院聲請觀察、勒戒，惟並未禁止
      檢察官得斟酌個案情形，再為附命完成戒癮治療緩起訴處
      分，換言之，毒品危害防制條例既未就附命完成戒癮治療
      緩起訴處分予以「幾犯」或「幾年」等限制，若檢察官裁
      量後再為附命完成戒癮治療緩起訴處分，固無不可；若檢
      察官裁量後起訴，法院原則上應尊重檢察官之裁量權行使
      。準此，修法前已繫屬法院之審理中案件，實則並非完全
      未經檢察官之裁量，法院當不能逕以剝奪檢察官對附命完
      成戒癮治療緩起訴處分之裁量權為由，認與毒品危害防制
      條例第35條之1 第2 款所定「應不起訴」之要件不合，進
      而排除該款規定之適用。
（二）參酌毒品危害防制條例第35條之1 立法理由：「若該等案
      件於修正施行前已繫屬於法院或少年法院（地方法院少年
      法庭）者，為求程序之經濟，法院或少年法院（地方法院
      少年法庭）應依修正施行後之規定處理，即應依職權為觀
      察、勒戒或強制戒治之裁定。依修正施行後之規定，受觀
      察、勒戒人無繼續施用傾向者或強制戒治期滿後，應為不
      起訴處分或不付審理之裁定者，法院或少年法院（地方法
      院少年法庭）應為免刑之判決或不付審理之裁定。」此係
      立法者針對法條規定「依修正後規定處理」、「法院應為
      免刑之判決」文義所為之闡釋，於毒品危害防制條例本次
      修正後，未改變「觀察、勒戒或強制戒治」及「附命完成
      戒癮治療緩起訴處分」之雙軌模式，即此2 種處遇仍無何
      者優先之情形下，上開立法理由之說明實係立法者考量程
      序安定性、經濟性及「治療優於司法」之目的後，所為之
      價值選擇，基於權力分立原則，司法機關原則上即應予尊
      重，倘認有違反法治國原則、平等原則等違憲疑慮，似應
      循聲請釋憲一途，而不應捨此不為，對立法者於立法理由
      中之明確說明置若罔聞。
（三）又起訴程序是否違背規定，係以案件起訴並繫屬於法院之
      時點為判斷標準，只要起訴時合於法律規定，縱嗣後因法
      律變更致使法院須為不同處理，仍無從反推檢察官之起訴
      違背規定。且所謂「情事變更」，係指未來無法預料之「
      事實」變更而言，法律規定之修正，應不得指為情事變更
      ，若屬實體要件之變更，法院應比較新舊法後，依刑法第
      2 條第1 項規定適用之；另一方面，程序要件之變更，則
      應依程序從新原則，適用修正後之新法規定。故檢察官於
      毒品危害防制條例本次修正前之起訴如合於法律規定，法
      院應依上開法律適用原則處理，而非將該條例之修正認為
      情事變更，並反推檢察官原屬適法之起訴程序違背規定而
      諭知不受理之判決。
（四）綜上所述，行為人於毒品危害防制條例修正施行前犯第10
      條之罪，案件於該條例修正施行前已繫屬於法院，且起訴
      程序合於法律規定者，於該條例修正施行後，依該條例第
      35條之1 第2 款規定，法院應職權裁定令被告入勒戒處所
      觀察、勒戒，並於觀察、勒戒或強制戒治執行完畢釋放後
      為免刑之判決。
四、經查：
（一）被告基於施用第一級毒品之犯意，於109 年1 月14日晚間
      10時許，在位於臺中市之超級巨星KTV 內，以摻入香菸燃
      燒吸食煙霧之方式，施用第一級毒品海洛因1 次；另基於
      施用第二級毒品之犯意，於同日晚間11時許，在其位於臺
      中市○○區○○○道0 段000 巷00弄00號之住所，以玻璃
      球燒烤吸食煙霧之方式，施用第二級毒品甲基安非他命1
      次之事實，業據被告於偵查中均坦承不諱，亦有勘察採證
      同意書、桃園市政府警察局平鎮分局被採尿人尿液暨毒品
      真實姓名與編號對照表、桃園市政府警察局平鎮分局檢體
      監管紀錄表及內政部警政署刑事警察局109 年4 月9 日刑
      鑑字第1090014259號鑑定書（檢體編號：109F-018號）附
      卷可稽（見臺灣桃園地方檢察署109 年度毒偵字第794 號
      卷第35頁、第38-40 頁、第79頁），足認被告所為任意性
      自白與事實相符，其施用第一級毒品、第二級毒品之犯行
      ，應堪認定。核被告施用海洛因部分，係犯毒品危害防制
      條例第10條第1 項之施用第一級毒品罪；施用甲基安非他
      命部分，係犯同條例第10條第2 項之施用第二級毒品罪。
（二）被告前因施用第一級毒品案件，經本院以90年度毒聲字第
      6077號裁定令入勒戒處所觀察、勒戒後，於91年3 月14日
      因認無繼續施用毒品傾向釋放出所，經臺灣臺中地方檢察
      署檢察官以90年度毒偵字第5651號為不起訴處分確定等情
      ，有臺灣高等法院被告前案紀錄表及臺灣高等法院在監在
      押全國紀錄表在卷可參（見本院卷第17-39 頁、第43-45
      頁）。又本案於109 年7 月9 日繫屬本院乙節，有臺灣臺
      中地方檢察署109 年7 月9 日中檢增慈（優）109 毒偵18
      80字第1099069021號函上本院收案戳章可憑（見本院卷第
      9 頁），於毒品危害防制條例第20條第3 項規定修正施行
      後，自應由本院依該條例第35條之1 第2 款規定，依修正
      後規定處理。被告於109 年1 月14日晚間，即觀察、勒戒
      執行完畢釋放3 年後，分別再犯本案施用第一級毒品、第
      二級毒品犯行，依上開二、三之規定與說明，應再予被告
      回歸醫療體系接受治療之機會，以期控制或改善至戒除毒
      癮，爰由本院依職權裁定令被告入勒戒處所觀察、勒戒，
      其期間不得逾2 月。
五、依毒品危害防制條例第20條第3 項、第1 項、第35條之1 第
    2 款前段，裁定如主文。
中    華    民    國   110    年     2    月     8    日
                  刑事第十九庭  審判長法  官  簡佩珺
                                      法  官  湯有朋
                                      法  官  鄭咏欣
以上正本證明與原本無異。
如不服本裁定，應於收受送達後5日內向本院提出抗告狀。（應附
繕本）
                                      書記官  陳靖國
中    華    民    國   110    年    2     月    8     日